臺灣桃園地方法院刑事判決　　　　　　　94年度訴字第1021號
公　訴　人　臺灣桃園地方法院檢察署檢察官
被　　　告　蔡家琪
　　　　　　　　　 （
選任辯護人　邱雅文律師
被　　　告　甲○○
　　　　　　　　　 （
選任辯護人　吳信吉律師
被　　　告　黃家俊
　　　　　　　　　 （
選任辯護人　王唯鳳律師
　　　　 　 鄧湘全律師
　　　　　　韓邦才律師
被　　　告　劉世強
選任辯護人　廖年盛律師
上列被告等因傷害致死案件，經檢察官提起公訴（九十四年度偵
字第六四八四、六五一Ｏ、九三三三號），本院判決如下：
    主  文
蔡家琪共同傷害人之身體，因而致人於死，處有期徒刑玖年。
甲○○共同傷害人之身體，因而致人於死，累犯，處有期徒刑柒
年陸月。
黃家俊共同傷害人之身體，因而致人於死，處有期徒刑柒年陸月
。
劉世強共同傷害人之身體，處有期徒刑陸月，如易科罰金，以參
佰元折算壹日。
    事  實
一、丙○○（另行審結）於民國九十四年三月二十一日晚間因電
    話中向債務人蔡春暉催討欠款遭拒，而與蔡春暉發生口角，
    遂邀同友人蔡武彥（未據起訴）、甲○○（前因賭博案件，
    經臺灣板橋地方法院判處有期徒刑二月，於九十年四月二十
    三日易科罰金執行完畢），甲○○另行約妥蔡家琪，前往桃
    園市○○路與慈文街口之水野西餐廳會合後，於當晚十一時
    許由丙○○駕駛車號三一一八－ＨＥ號休旅車搭載其餘三人
    ，丙○○再以清償先前借款為誘因，電召其弟劉世強前來，
    劉世強遂搭乘黃家俊所駕車號ＯＯ九七－ＨＲ號自用小客車
    ，與黃家俊前往水野西餐廳，並尾隨丙○○所駕上開車輛，
    一同前往桃園市○○路六十號九樓蔡春暉住處，丙○○於途
    中並向同車之蔡武彥、甲○○、蔡家琪表示：若對方（按指
    蔡春暉）不給錢，就要修理他等語。俟到達桃園市○○路六
    十號建物後，丙○○直接駕車進入地下室停車場，黃家俊、
    劉世強則將車輛停於附近，再步行至地下室與丙○○等人會
    合，丙○○、蔡武彥、甲○○、蔡家琪、劉世強、黃家俊遂
    共同基於傷害之犯意聯絡，推由劉世強留於前開休旅車上看
    守，甲○○、蔡家琪二人分持丙○○所準備之鋁製球棒二支
    ，夥同丙○○、蔡武彥、黃家俊搭乘電梯至九樓蔡春暉住處
    找蔡春暉理論，甲○○於走出電梯時，將手上鋁棒交予蔡武
    彥，丙○○並於進入蔡春暉住處前，明確告知黃家俊此行係
    向蔡春暉討債，俟丙○○、蔡家琪、甲○○、蔡武彥、黃家
    俊等人進入蔡春暉住處後，因蔡春暉仍拒絕清償借款，丙○
    ○遂出手毆打蔡春暉，甲○○亦上前出拳毆打蔡春暉，蔡家
    琪則持上開鋁棒猛擊丙○○頭部數下，蔡武彥亦持鋁棒毆打
    蔡春暉之身體，黃家俊則在旁以手勢制止在場之蔡春暉友人
    乙○○出面幫助蔡春暉，惟乙○○見蔡春暉遭圍毆傷勢嚴重
    ，遂自地板上牛皮紙袋中取出不詳手槍一支高舉，並出言嚇
    止丙○○等人毆打蔡春暉，惟該手槍隨即為丙○○乘隙奪取
    ，而甲○○為防蔡春暉再行反抗，則以雙手抓住其手臂，控
    制其行動，丙○○復以該奪取而來之不詳手槍之槍把敲擊蔡
    春暉頭部一下以洩憤後，始與蔡武彥、甲○○、蔡家琪、黃
    家俊等人一同搭乘電梯下樓，會同劉世強駕車離去，而蔡春
    暉其後經友人乙○○等人送醫後，於翌日（二十二日）晚間
    九時十五分許因頭部外傷導致硬腦膜下出血不治死亡。
二、案經桃園縣政府警察局桃園分局報請暨被害人之弟丁○○訴
    請臺灣桃園地方法院檢察署檢察官偵查起訴。
    理  由
一、訊據被告四人均坦承於前開時、地確有前往水野西餐廳會合
    後，轉往被害人蔡春暉住處之事實，被告蔡家琪並坦承：伊
    自水野西餐廳前往蔡春暉住處途中車上，即聽聞丙○○宣稱
    此行要去找蔡春暉找債，若蔡春暉不還錢，要加以修理，且
    其有持鋁棒進入蔡春暉住處等情；被告甲○○亦承認：其在
    蔡春暉住處，見丙○○與蔡春暉互毆，有上前徒手毆打蔡春
    暉一拳等情，被告黃家俊另坦認：到被害人住處門口，丙○
    ○有告知伊要去討債等情，惟四人均矢口否認有何傷害或因
    而致被害人於死之犯行。被告蔡家琪辯稱：伊僅持鋁棒指向
    被害人，恐嚇他不要動，並未持鋁棒毆擊被害人頭部云云，
    選任辯護人邱雅文律師則為被告蔡家琪辯護指：被告黃家俊
    供詞前後不一，且其與被告蔡家琪於案發前素未謀面，其指
    認被告蔡家琪毆打被害人自非可信，而證人乙○○證詞前後
    矛盾，可信度低。被告甲○○辯稱：伊聽見有鋁棒敲擊之聲
    音之後即退開，未再毆打被害人，且伊見被害人快要倒了，
    還扶他一把云云，選任辯護人吳信吉律師則為被告甲○○辯
    護稱：被害人蔡春暉當日遭人毆打頭部之情形，為被告甲○
    ○始料未及，且被告甲○○只毆打蔡春暉一拳，與蔡春暉死
    亡並無因果關係。被告黃家俊辯稱：伊在進入案發現場前，
    並不知同行之人有帶鋁棒，且伊在現場並未以手勢阻擋證人
    乙○○云云，選任辯護人鄧湘全、王唯鳳律師則為被告黃家
    俊辯護表示：被告乙○○之證詞前後不一，應不能採為認定
    被告黃家俊阻擋證人乙○○此重要事實之依據，被告黃家俊
    並無毆打被害人之行為，與同行之人亦無傷害之犯意聯絡，
    對於被害人之死亡，被告黃家俊更無預見可能，自不能以其
    單純在場，即認定有傷害致死之犯罪行為。被告劉世強辯稱
    ：伊係因丙○○告知要償還借款始與丙○○見面，並不知丙
    ○○於其他人前往被害人住處之目的，也沒看見同行之人有
    拿鋁棒云云，選任辯護人廖年盛律師則為被告劉世強辯護認
    ：丙○○等人上樓與被害人發生口角衝突，屬突發事件，被
    告不在現場，自無法與丙○○等人有犯意聯絡。經查：
  (一)被告蔡家琪、甲○○與共犯丙○○確有於被害人住處分別以
    鋁棒或徒手毆打被害人之事實，業據證人乙○○分別於偵查
    及本院審理時證稱：九十四年三月二十一日當天因為伊要找
    蔡春暉收房租，伊看到丙○○帶著甲○○、蔡家琪、黃家俊
    及另外一男子，一起到本案現場，進來後，丙○○與蔡春暉
    發生口角，接著丙○○、蔡春暉就空手打起來，打沒幾下，
    伊看到蔡家琪拿鋁棒打蔡春暉頭部，蔡春暉頭部隨即就流血
    ，甲○○也有上前圍毆，伊叫他們不要再打了，並發現沙發
    旁邊袋子內有玩具槍，伊就拿起來一把想要嚇止他們不要再
    打，結果丙○○就衝過來把伊壓在沙發上，接著把伊壓在地
    板上，就把那把玩具槍拿走，過程中另一人（按指蔡武彥）
    亦持鋁棒打蔡春暉其他部位等語明確（見六五一Ｏ號偵卷第
    一百十九頁、本院合併審理卷九十四年八月二十五日下午審
    判筆錄《下稱下午審判筆錄》第二十二至二十三頁、第二十
    六頁、第二十八頁），核與證人即被告黃家俊於偵查、本院
    訊問及審理時供稱：丙○○先打蔡春暉，後來甲○○用拳頭
    毆打蔡春暉，接著蔡家琪用鋁棒打等情相符（見六五一Ｏ號
    偵卷第九十五頁、本院一Ｏ二二號卷宗九十四年六月二日訊
    問筆錄第三頁），又被告甲○○、蔡家琪及共犯蔡武彥搭乘
    共犯丙○○所駕車輛前往被害人住處途中，均經共犯丙○○
    告知：「若那個人（按指蔡春暉）不拿出錢來，就要修理他
    」等情，業據被告蔡家琪於偵查及本院訊問時供述甚詳（見
    九三三三號偵卷第四十頁及本院一Ｏ二三號卷宗九十四年六
    月二日訊問筆錄），足見被告甲○○、蔡家琪與共犯丙○○
    、蔡武彥等人間，早有傷害被害人之犯意聯絡，並基於此種
    犯意聯絡，而為上開毆打被害人之行為分擔。
  (二)次按共同正犯係指共同實施犯罪行為之人，在共同意思範圍
    內，各自分擔犯罪行為之一部，相互利用他人之行為，以達
    其犯罪之目的，其以自己共同犯罪之意思，事前同謀，而由
    其中一部分人實行犯罪之犯罪者，均認為共同正犯，使之對
    於全部行為所發生之結果，負其責任而言（最高法院五十五
    年台上字第五二二號判決意旨參照）。又共同正犯之意思聯
    絡，不限於事前有所協議，其於行為當時，基於相互之認識
    ，以共同參與犯罪之意思參與者，亦無礙共同正犯之成立，
    而意思之聯絡，不以明示為必要，即為默示之合致，亦無不
    可（最高法院七十八年台上字第一八八六號、第二三六四號
    判例意旨參照）。查被告甲○○於偵查中陳稱：當天下車時
    ，黃家俊、劉世強走過來會合，當時伊之球棍尚拿在手上等
    語（見六五一Ｏ號偵卷第九十八頁），核與現場錄影帶翻拍
    照片顯示：當甲○○手持鋁棒尚未插入腰際時，被告劉世強
    已在附近與共犯丙○○談話之情形相符（見六五一Ｏ號偵查
    卷第三十頁圖六），被告黃家俊又係與劉世強一同到場，被
    告劉世強、黃家俊自能清楚看見被告甲○○手持鋁棒之情形
    無疑；又據被告蔡家琪於偵查中供稱：當時後面還跟了一部
    車，車上坐兩個人（按指劉世強、黃家俊），到了停車場後
    ，該二人將車子停在外面走下來，伊下車時，將鋁棒放在衣
    服後方，走下來二人應該有看到伊拿鋁棒（見九三三三號偵
    卷第四十頁），並於本院審理時供稱：下車時，鋁棒是拿在
    手上放後背各等情（見本院九十四年八月二十五日上午審理
    筆錄《下稱上午審理筆錄》第七頁），足見被告蔡家琪並未
    刻意以物品隱藏鋁棒，參以被告劉世強、黃家俊到場後與共
    犯丙○○有商談片刻，被告蔡家琪當時與其等距離接近（見
    同上圖六），而該鋁棒又係一般打棒球之鋁棒（此為被告甲
    ○○於本院審理時供承在卷），尺寸並非小巧，以被告蔡家
    琪之身材顯難完全隱藏等情狀，被告劉世強、黃家俊豈有未
    察覺被告蔡家琪亦手持鋁棒之理？被告劉世強既明知同行眾
    人中有二人手持可為兇器使用之鋁棒，又對於共犯丙○○要
    求其留於停車場看守車輛並無異議，復自承：共犯丙○○告
    知伊此行將可取得債款等語，其對於共犯丙○○等人前往被
    害人住處暴力討債取款之意圖顯然了然於胸，並進而與共犯
    丙○○等人產生默示犯意之合致。被告劉世強辯稱：其並未
    發現有人持鋁棒，亦不知其他被告等人前往被害人住處目的
    ，並無傷害被害人之意云云，顯屬飾卸之詞，並非可採。另
    據證人乙○○於偵查中證述：黃家俊有在場以手勢表示要伊
    不要插手（見六五一Ｏ號偵卷第一百十九頁），再於本院證
    稱：黃家俊有用眼神瞪伊，並用手指向伊，伊認為黃家俊是
    要伊不要過去各等語（見本院下午審判筆錄第二十四頁），
    足見被告黃家俊雖未實際出手毆打被害人，然於本件現場見
    被告蔡家琪、甲○○與共犯丙○○、蔡武彥圍毆被害人，確
    有以手勢阻擋證人乙○○出面幫助被害人之事實，復審諸被
    告黃家俊於被害人住處之地下室停車場已見同行之被告甲○
    ○、蔡家琪手持鋁棒，而其於到達被害人住處前，並經共犯
    丙○○明確告知此行目的為討債、拿錢（此據被告黃家俊迭
    於警詢、偵查及本院審理時中自承在卷，見六五一Ｏ號偵卷
    第六頁、第五十二頁，本院上午審理筆錄第二十五頁），被
    告黃家俊仍決意同往，並於現場助勢，其與上開出手毆打被
    害人之共犯丙○○、蔡武彥、被告甲○○、蔡家琪等人間，
    確有傷害被害人之犯意聯絡，情極明灼。被告黃家俊辯稱：
    伊在到達被害人住處前均未見有人手持鋁棒，伊在被害人住
    處只有站在一旁，並未說話亦無阻擋乙○○之動作，對於被
    害人死亡並無預見可能云云，亦屬避就之詞，洵非可採。
  (三)被害人因遭本件被告四人及共犯丙○○、蔡武彥共同毆打，
    受有頭部外傷，導致硬腦膜下出血不治死亡之事實，業據檢
    察官督同檢驗員相驗屬實，製有勘驗筆錄、驗斷書及相驗屍
    體證明書附卷可稽，並經解剖鑑定指出：被害人致死外傷，
    多發性分布於兩側顳頂部及後枕部符合棒球棒所形成之鈍挫
    外傷，因打擊位置部分互相重疊形成融合瀰漫性頭皮下瘀傷
    出血，無法精確計算打擊次數，但由於頭皮下瘀傷區域推估
    打擊次數在三下以上，有法務部法醫研究所（九四）醫鑑字
    第Ｏ五一四號鑑定書在卷可查（以上均見相字第五四四號相
    驗卷），與前開證據顯示被告曾遭鋁製球棒毆擊頭部之事實
    相符，被害人受有頭部外傷因而致死，自與被告及共犯等人
    之傷害行為具有相當因果關係。又刑法之加重結果犯，係以
    行為人對於加重結果之發生有預見之可能為已足（最高法院
    六十一年臺上字第二八九號判例意旨參照）。被告蔡家琪、
    甲○○、黃家俊及共犯丙○○、蔡武彥共同於被害人住處分
    別持鋁棒及徒手毆打被害人，主觀上雖無殺害被害人之意圖
    ，對被害人死亡結果亦難認有明確之預見，惟頭部乃人體生
    存中樞所在，若遭鋁棒重擊，極有可能導致死亡之結果，在
    場之被告蔡家琪、甲○○、黃家俊及共犯丙○○、蔡武彥於
    客觀上均不能諉為不知，自應為此加重結果之發生負責。至
    於被告劉世強雖與其他被告及共犯確有傷害之犯意聯絡，惟
    未實際參與毆打被害人，亦未目睹被害人遭鋁棒毆擊頭部之
    情形，對於被害人嗣後因頭部外傷致死之結果，尚難認有何
    預見可能性，自不得令其就被害人死亡之結果負擔刑事責任
    。
  (四)被告蔡家琪雖辯稱：伊僅持鋁棒指向被害人，恐嚇他不要動
    ，並未持鋁棒毆擊被害人頭部云云，選任辯護人邱雅文律師
    並為被告蔡家琪辯護指：被告黃家俊供詞前後不一，且其與
    被告蔡家琪於案發前素未謀面，其指認被告蔡家琪毆打被害
    人自非可信，而證人乙○○證詞前後矛盾，指認被告蔡家琪
    毆打被害人之可信度低等語。惟查：被告蔡家琪持鋁棒毆擊
    被害人頭部之事實，業據證人乙○○、被告黃家俊證述綦詳
    ，已如前述，且證人乙○○於偵查及本院審理中，均係當面
    指認被告蔡家琪以鋁棒毆打被害人頭部，其可信度自屬極高
    ；而被告黃家俊於警詢中固未指認被告蔡家琪之犯行，然此
    部分陳述係屬審判外之陳述，依刑事訴訟法第一百五十九條
    第一項之規定，並無證據能力，被告蔡家琪及其辯護人又未
    舉證被告黃家俊警詢中之陳述有何可信之特別情況，本院自
    不得以其此部分陳述作為認定事實之依據；又被告黃家俊與
    被告蔡家琪雖非舊識，惟當日在場之人尚非甚多，持鋁棒之
    人更只有二人，混淆誤認之可能性極低，且正因被告黃家俊
    與被告蔡家琪素不相識，並無誣陷攀構陷之必要，更足認被
    告黃家俊指認被告蔡家琪以鋁棒毆打被害人頭部等語並非虛
    言，被告蔡家琪及其辯護人之辯解，均難認可採。
  (五)被告甲○○固辯稱：伊聽見有鋁棒敲擊之聲音之後即退開，
    未再毆打被害人，伊見被害人快要倒了，有扶他一把云云，
    選任辯護人吳信吉律師並為被告甲○○辯護稱：被害人蔡春
    暉當日遭人毆打頭部之情形，為被告甲○○始料未及，且被
    告甲○○只毆打被害人一拳，與被害人死亡並無因果關係等
    語。然查：被告甲○○與被告蔡家琪、共犯丙○○、蔡武彥
    等人確有持鋁棒傷害被害人之犯意聯絡，被告甲○○並實際
    參與毆打被害人之行為分擔，均如前述，被告甲○○對於其
    他共同正犯所為之傷害行為本應同負其責，被告蔡家琪以鋁
    棒毆擊被害人頭部之行為既未超越傷害犯意（認定傷害犯意
    部分詳如後述），被告甲○○仍應就被告蔡家琪之該項行為
    同負刑事責任，又被告甲○○當場目睹被害人遭鋁棒毆擊頭
    部後，仍留於現場，甚至參與制伏被害人之行為，直至共犯
    丙○○示意離開時，始一同離去，對於被害人因鋁棒重擊頭
    部而導致死亡之結果，自有預見可能；另依現場情勢，雙方
    壁壘分明，被告甲○○亦曾出手毆打被害人一拳，被告甲○
    ○對於被害人自無心生同情憐憫之可能，故其以雙手抓住被
    害人手臂，顯係以控制被害人行動，防止被害人反抗為目的
    ，被告辯稱：其係扶持被害人云云，顯與常情有違，無可採
    信。
  (六)綜上論述，本件事證明確，被告蔡家琪、甲○○、黃家俊、
    劉世強之共同傷害及共同傷害因而致人於死之犯行均堪認定
    。
二、核被告蔡家琪、甲○○、黃家俊之所為，係犯刑法第二百七
    十七條第二項前段之傷害致人於死罪；被告劉世強所為，係
    犯刑法第二百七十七條第一項之傷害罪。公訴意旨認被告蔡
    家琪、甲○○、黃家俊等人係涉犯刑法第二百八十七條第二
    項之重傷害致死罪嫌，被告劉世強係涉犯刑法第二百八十七
    條第一項之重傷害罪嫌。惟按所謂故意致人重傷，係指加害
    時即有致人重傷之故意，而結果致被害人重傷者而言。若其
    犯罪之初，僅有傷害人之故意，徒以一時氣憤用力過猛或兇
    器過於鋒利，致被害人受重傷之結果者，只能以犯傷害罪因
    而致人重傷論科，與故意致人重傷罪之情形不同（最高法院
    二十二年上字第四一三六號判例可資參照），至於判斷行為
    人於行為當時，主觀上是否有重傷害之故意，除應斟酌其使
    用之工具種類、攻擊之方式、行為時之態度、表示之外，尚
    應深入觀察行為人與被害人之關係、衝突之起因、行為當時
    所受之刺激等各項因素，綜合加以研析。本件被告四人及共
    犯丙○○、蔡武彥前往被害人住處，目的在於為共犯丙○○
    索討債務，嗣因被害人拒絕償還，始出手毆打被害人，已如
    前述，其等係以「教訓」、「警告」被害人之方式，促使被
    害人儘速清償，難認有何重傷害被害人之必要，且若被告等
    人確實意在毀敗被害人五官功能或四肢機能，自應特別針對
    被害人之手、足、五官等部位下手毆擊，惟本件被害人除於
    頭部受有傷害外，未見其他明顯外傷，足見被告等人並無重
    傷被害人之犯意，至於被告蔡家琪持鋁棒毆擊被害人頭部致
    死一節，應係因其年輕氣盛，衝動之下用力過猛所致，亦難
    以此認定被告等人有重傷害之犯意聯絡。公訴意旨認被告等
    人所涉上開罪嫌容有未洽，惟所認基本社會事實同一，本院
    爰依刑事訴訟法第三百條之規定變更起訴法條。被告四人與
    共犯丙○○、蔡武彥間，有犯意聯絡，行為分擔，均為共同
    正犯。被告甲○○前因賭博案件，經臺灣板橋地方法院判處
    有期徒刑二月確定，於九十年四月二十三日易科罰金執行完
    畢，有臺灣高等法院被告前案紀錄表一件在卷可稽，於五年
    內，再犯本件有期徒刑以上之罪，為累犯，應依刑法第四十
    七條加重其刑。爰審酌被告甲○○自行投案，並供出其他被
    告，有助本件破獲，然與其他被告等人均飾辭辯解，犯後態
    度不佳，且均遲未與被害人家屬和解，難認悔悟，及其等犯
    罪動機、情節輕重等一切情狀，分別量處如主文所示之刑。
    被告劉世強部分並諭知易科罰金之折算標準。本件用以毆打
    被害人之鋁棒二支，雖經被告甲○○、蔡家琪稱係共犯丙○
    ○提供，惟既未扣案，亦無證據證明被告丙○○持有此二鋁
    棒之權源，尚難認定為其所有，本院尚無從宣告沒收。至本
    件扣案之手槍二支、子彈三顆，並非當場扣案，且無確據證
    明與本案有何相關，並經本件蒞庭實行公訴之檢察官捨棄引
    為本案證據，又無證據證明此部分槍、彈是否為槍砲彈藥刀
    械管制條例規定之槍、彈，不能認定為違禁物，本院亦無從
    宣告沒收。
據上論斷，依刑事訴訟法第二百九十九條第一項前段、第三百條
，刑法第二十八條、第二百七十七條第一項、第二項前段、第四
十七條、第四十一條第一項前段，罰金罰鍰提高標準條例第一條
前段、第二條。
中　　華　　民　　國　　94　　年　　9 　　月　　15　　日
                  刑事第八庭    審判長法　官  曾家貽
                                      法  官  吳為平
                                      法  官　袁雪華
上正本證明與原本無異。
如不服本判決，應於判決送達後10日內向本院提出上訴狀（應附
繕本），上訴於臺灣高等法院。
                                      書記官  邱仲騏
中　　華　　民　　國　　94　　年　　9 　　月　　15　　日
附錄本案論罪科刑之法條：
中華民國刑法第277條
(普通傷害罪)
傷害人之身體或健康者，處三年以下有期徒刑、拘役或一千元以
下罰金。
犯前項之罪因而致人於死者，處無期徒刑或七年以上有期徒刑；
致重傷者，處三年以上十年以下有期徒刑。
